最高法院刑事判決　　　　　　九十六年度台上字第四三八一號
上　訴　人　甲○○
選任辯護人　姜禮增律師
上列上訴人因乙○○自訴誣告案件，不服台灣高等法院中華民國
九十五年六月二十九日第二審更審判決（九十四年度重上更(三)字
第二０五號，自訴案號：台灣台北地方法院八十五年度自字第六
三八號），提起上訴，本院判決如下：
    主  文
原判決撤銷，發回台灣高等法院。
    理  由
本件原判決認定：上訴人甲○○與自訴人乙○○於民國八十一年
間就投資興建高爾夫球場事宜互控刑事詐欺在案，雙方感情不睦
。嗣台灣台北地方法院檢察署（下稱台北地檢署）檢察官於八十
二年四月二十四日，就乙○○涉犯詐欺等罪嫌提起公訴，於該案
件尚在台灣台北地方法院（下稱台北地院）審理期間，甲○○竟
意圖使乙○○受刑事處分，並圖藉此影響該案件審判結果，而於
八十二年七月二十九日以當時任職立法委員之身分擬具檢舉書虛
構內容為：「案由：茲舉發乙○○等涉嫌向台北地院活動，涉有
司法詐欺等情，請依法偵查。說明：一、本人於本年七月十八日
因被恐嚇案赴台北地檢署向盧檢察長提出告發，席間聽聞詐欺犯
乙○○現正利用各種管道向法院活動，冀圖其於本年（指八十二
年）四月二十四日遭地檢署提起公訴之詐欺告訴案，獲得無罪判
決之結果，其活動經費，據陳嫌稱有新台幣五千萬元之鉅……」
等不實之事實，誣告乙○○觸犯貪污治罪條例規定之對於依據法
令從事公務之人員，關於違背職務之行為，行求賄賂之罪名（該
條文原規定於第十條，於八十五年十月二十三日修正公布之貪污
治罪條例改為第十一條），向法務部調查局（下稱調查局）提出
告發，請求偵辦，致使承辦該案之調查局北部地區機動工作組（
下稱北機組），針對乙○○及其親友之銀行帳戶資金流向進行清
查，並對乙○○實施所謂跟監活動之「忠誠作業」，嗣經調查結
果並未發現有行賄法官情事。惟以乙○○另涉嫌於六十九年間，
持偽造之日本東京大學經濟研究所學生證，向台北市中山區戶政
事務所辦理申登，移送台北地檢署偵辦，旋經該署檢察官於八十
三年二月十九日以追訴時效完成處分不起訴等情。因而撤銷第一
審關於論處上訴人以誣告罪刑部分之判決，改判仍論上訴人以意
圖他人受刑事處分，向該管公務員誣告罪，判處有期徒刑壹年，
固非無見。
惟查：（一）有罪判決之事實，為判斷其適用法律當否之準據，
法院應將依職權認定與論罪科刑有關之事實，翔實記載，然後於
理由內逐一說明其憑以認定之證據，並使事實認定與理由說明，
互相適合，方為合法。倘事實認定與理由說明，不相一致，或事
實與理由之記載，前後齟齬，按諸刑事訴訟法第三百七十九條第
十四款後段規定，均屬判決理由矛盾之當然違背法令。又按刑法
上之誣告罪，必須所虛構之事實足使被誣告人有受刑事或懲戒處
分之危險，始能成立。若申告他人有不法行為，而其行為在刑法
上並未構成犯罪，則被誣告者既不因此而有受刑事訴追之虞，即
難論申告者以誣告之罪。又貪污治罪條例第十六條第一項固規定
，誣告他人犯本條例之罪者，依刑法規定加重其刑至二分之一。
惟刑法及貪污治罪條例均無關於對於公務員違背職務上行為行賄
之預備犯處罰規定。原判決事實雖認定：上訴人誣告乙○○觸犯
貪污治罪條例規定之對於依據法令從事公務之人員，關於違背職
務之行為，行求賄賂之罪名（該條文原規定於第十條，於八十五
年十月二十三日修正公布之貪污治罪條例改為第十一條）向調查
局提出告發，請求偵辦等情（原判決第二頁第六至九行），惟其
理由貳之二之(二)說明：依上訴人檢舉書之說明欄記載：「一、本
人（上訴人）於本年（指八十二年）七月十八日因被恐嚇案赴台
北地檢署向盧檢察長提出告發，席間聽聞詐欺犯乙○○現正利用
各種管道向法院活動，冀圖其於本年四月二十四日遭地檢署提起
公訴之詐欺告訴案，獲得無罪判決之結果……」；其中「席間聽
聞」四字，自前後文內容觀之，顯係與盧檢察長對話之「席間」
，聽到盧檢察長提起關於自訴人將以五千萬元向法院活動違法行
賄之內容，故而據之提出檢舉；並於貳之二之(六)敘明：上訴人明
白指稱自訴人為「詐欺犯」，要向法官以大筆金錢行賄而能獲判
無罪，即意指係欲對公務員為違背職務之行賄，而涉犯貪污治罪
條例第十一條第一項規定對於第二條人員，關於違背職務之行為
，行求賄賂罪甚明各等旨（原判決第四頁第十四至二十四行、第
九頁第二至五行），認定上訴人係檢舉自訴人「將」以五千萬元
向法院活動違法行賄之內容，「欲」對公務員為違背職務之預備
行賄。其事實之認定與理由說明，不相一致，已有判決理由矛盾
之違誤。又依上訴人之上開檢舉書記載：「……乙○○現正利用
各種管道向法院活動，冀圖其於本年四月二十四日遭地檢署提起
公訴之詐欺告訴案，獲得無罪判決之結果……」等文義以觀，上
訴人所檢舉之內容究指自訴人已著手行賄，抑或仍僅在預備之階
段，原審未深入研求，剖析明白，亦有證據調查未盡及判決理由
不備之違誤。（二）原判決理由二之(三)說明：證人林俊輝曾證稱
：「我跑立法院新聞時，有聽聞被告變賣家產，在信義區購買土
地，並收到他人對被告抹黑之信函，才去他（指被告）家瞭解…
…有一個名叫乙○○之被害人向被告訴說乙○○法院關係很好…
…」等旨（原判決第五頁倒數第十六行至倒數第十二行），似認
定有一與自訴人乙○○同名之被害人向上訴人訴說自訴人之法院
關係很好。惟證人林俊輝於八十六年七月一日在原法院前審調查
時係證以：「……一個乙○○之被害人向甲○○陳情過，我當場
聽到被害人說乙○○法院關係很好……」等語（見八十六年度上
訴字第八八一號卷第九十頁），原判決此部分之認定已與案內卷
證資料不符，有證據與理由矛盾之違誤，本院前次發回意旨已詳
細指明，原判決恝置不理，仍為相同記載，致其瑕疵依然存在，
自屬無可維持。上訴意旨執以指摘，為有理由，應認原判決仍有
撤銷發回之原因。又原判決就上訴人不另為無罪諭知部分，基於
審判不可分原則，應併予發回。
據上論結，應依刑事訴訟法第三百九十七條、第四百零一條，判
決如主文。
中　　華　　民　　國　九十六　年　　八　　月　　十　　日
                      最高法院刑事第五庭
                          審判長法官  林　增　福
                                法官  邵　燕　玲
                                法官  張　清　埤
                                法官  陳　世　雄
                                法官  蔡　國　在
      本件正本證明與原本無異
                                      書  記  官
中　　華　　民　　國　九十六　年　　八　　月　 十五 　日
                                                      Ｑ
